---
title: "Análise de Experimentos em Delineamento Quadrado Latino"
author: "PET Estatística UFPR"
vignette: >
  %\VignetteIndexEntry{Análise de Experimentos em Delineamento Quadrado Latino}
  %\VignetteEngine{knitr::rmarkdown}
  %\VignetteEncoding{UTF-8}
---

```{r setup, include=FALSE}
source("config/_setup.R")
```

## Análise exploratória

Para exemplificação da análise de um experimento em delineamento
quadrado latino (DQL), vamos considerar o conjunto de dados
`StorckEg2.3.5`.

```{r}
library(labestData)

# Selecione a keyword DQL para filtrar os experimentos em DQL.
# labestDataView()
```
```{r, eval=FALSE}
help(StorckEg2.3.5, help_type = "html")
```

Nesse experimento estudou-se o rendimento (resposta) de quatro
cultivares de alho. O experimento foi instalado em delineamento quadrado
latino para ser feito controle local em duas dimensões. A blocagem nas
linhas foi em razão da heterogeneidade da fertilidade entre as curvas de
nível (cada curva igual a uma linha) e a blocagem nas colunas foi devido
à heterogeneidade entre os tamanhos dos bulbos de alho, portanto, em
cada coluna foi usado uma classe de tamanho de bulbos.

```{r}
#-----------------------------------------------------------------------
# Ler a partir do repositório do labestData.

# url <- paste0("https://gitlab.c3sl.ufpr.br/pet-estatistica",
#               "/labestData/raw/devel/data-raw/StorckEg2.3.5.txt")
#
# StorckEg2.3.5 <- read.table(file = url, sep = "\t", header = TRUE)

#-----------------------------------------------------------------------
# Análise exploratória.

# Estrutura do objeto.
str(StorckEg2.3.5)

# Tabela de frequência para os tratamentos.
xtabs(~cult, data = StorckEg2.3.5)

# Dados desempilhados.
unstack(x = StorckEg2.3.5, form = rend ~ cult)

library(reshape)

# Croqui do delineamento (em texto).
cast(StorckEg2.3.5, fila ~ colun, value = "cult")

# Croqui do delineamento (em gráfico).
levelplot(rend ~ fila + colun,
          data = StorckEg2.3.5, aspect = "iso",
          col.regions = heat.colors,
          xlab = "Blocagem das curvas de nível",
          ylab = "Blocagem dos tamanhos de bulbo",
          panel = function(x, y, z, subscripts, ...) {
              panel.levelplot(x, y, z, subscripts = subscripts, ...)
              panel.text(x, y, StorckEg2.3.5$cult[subscripts],
                         cex = 0.8)
              panel.text(x, y, z, pos = 1)
          })

library(lattice)

# Diagrama de dispersão dos valores. Cores identificam as colunas e
# símbolos identificam as filas.
xyplot(rend ~ reorder(cult, rend),
       data = StorckEg2.3.5,
       pch = StorckEg2.3.5$fila,
       col = StorckEg2.3.5$colun,
       xlab = "Cultivares de alho",
       ylab = expression("Rendimento" ~ (ton ~ ha^{-1})),
       type = c("p", "a"))
```

Conforme a análise preliminar, esse quadrado latino é de dimensão
`r nlevels(StorckEg2.3.5$cult)`.

No gráfico de dispersão, ordenamos as cultivares pela média amostral e
as observações de uma mesma fila e coluna foram identificadas com
símbolos e cores, respectivamente. Pelo diagrama de dispersão, os pontos
em preto tem a tendência de seres os mais altos enquanto que os
vermelhos são os mais baixos. Já para os símbolos, a cruz diagonal
($\times$) apresenta rendimentos mais elevados e a cruz vertical ($+$)
rendimentos menores.

A variável resposta rendimento, nesse experimento, está representada em
toneladas por hectare. Apesar de ser uma variável contínua, todos os
valores observados são inteiros. Dificilmente o instrumento de medida
usado no experimento tenha uma precisão tão pequena. Provavelmente os
resultados tenham maior precisão mas foram arredondados para inteiros
para facilitar a execução da análise sem computador.

## Especificação e ajuste do modelo

O modelo estatístico correspondente ao delineamento quadrado latino é

$$
\begin{aligned}
  Y \mid \text{fila, colun, cult}
    &\,\sim \text{Normal}(\mu_{ijk}, \sigma^2) \newline
  \mu_{ijk} &= \mu + \alpha_{i} + \gamma_{j} + \tau_{k},
\end{aligned}
$$

em que $Y$ é a variável resposta, $\alpha_{i}$ é o efeito da fila $i$,
$\gamma_j$ é o efeito da coluna $j$, $\tau_k$ é o efeito da cultivar
$k$, $\mu$ é a média de $Y$ na ausência do efeito de todos os termos
indexados e $\sigma^2$ é a variância das observações ao redor das suas
respectivas médias. Note que o parâmetro de média ($\mu$) da
distribuição Normal assumida aos dados, tem três índices referentes à
fila, coluna e cultivar.

Antes de declararmos o modelo, é importante notar que as variáveis
`fila` e `colun` precisam ser convertidas para fator (variável
qualitativa) para fazer a análise. Da forma como estão, serão
interpretadas como fatores quantitativos para os quais será estimado um
coeficiente de taxa, o que é inadequado.

```{r}
## Transforma os dados.
StorckEg2.3.5 <- transform(StorckEg2.3.5,
                           fila = factor(fila),
                           colun = factor(colun))
str(StorckEg2.3.5)

#-----------------------------------------------------------------------
# Ajuste do modelo.
m0 <- lm(rend ~ fila + colun + cult, data = StorckEg2.3.5)

# Estimativas dos efeitos. Restrição de zerar primeiro nível.
cbind(coef(m0))

# Aqui tem-se o grupo de coeficientes para cada um dos termos do
# preditor para a média (\mu = 0, \alpha_i = 1, \gamma_j = 2,
# \tau_k = 3).
split(coef(m0), m0$assign)

# Médias amostrais.
aggregate(rend ~ cult, data = StorckEg2.3.5, FUN = mean)
```

No modelo estatístico para DQL, tem-se três termos com efeito na média:
filas, colunas e cultivares, que são os parâmetros indexados no
modelo. Como os fatores são categóricos, $k-1$ parâmetros são estimados
para acomodar o efeito de cada um ($k$ representa o número de níveis). O R por
padrão usa a restrição de zerar o efeito do primeiro nível de cada fator
e, assim, cada coeficiente corresponde à diferença entre o
nível de referência e cada um dos demais.

O prefixo no nome dos coeficientes vem dos correspondentes termos do
modelo. O elemento `assign` mostra que foi atribuído o mesmo número
inteiro para os coeficientes do mesmo termo (0 para o termo $\mu$, 1
para os $\alpha_i$, 2 para os $\gamma_j$ e 3 para os $\tau_k$).

```{r}
# Médias ajustadas de mínimos quadrados (least squares means).
# L <- doBy::LSmatrix(m0, effect = "cult")
# dput(L)
dput(t(matrix(c(1, 1, 1, 1, 0.25, 0.25, 0.25, 0.25, 0.25, 0.25, 0.25,
              0.25, 0.25, 0.25, 0.25, 0.25, 0.25, 0.25, 0.25, 0.25,
              0.25, 0.25, 0.25, 0.25, 0.25, 0.25, 0.25, 0.25, 0, 1, 0,
              0, 0, 0, 1, 0, 0, 0, 0, 1),
            nrow = 4, byrow = FALSE)))


L <- matrix(c(1, 0.25, 0.25, 0.25, 0.25, 0.25, 0.25, 0, 0, 0,
              1, 0.25, 0.25, 0.25, 0.25, 0.25, 0.25, 1, 0, 0,
              1, 0.25, 0.25, 0.25, 0.25, 0.25, 0.25, 0, 1, 0,
              1, 0.25, 0.25, 0.25, 0.25, 0.25, 0.25, 0, 0, 1),
            byrow = TRUE,
            nrow = nlevels(StorckEg2.3.5$cult),
            dimnames = list(levels(StorckEg2.3.5$cult), NULL))

# Médias de mínimos quadrados.
L %*% coef(m0)
```

O interesse nesse experimento é estudar o efeito das cultivares de
alho. No entanto, no modelo tem-se também o efeito de filas e colunas,
que foram incluídos para controle local. Uma maneira de representar o
efeito das cultivares é calcular as médias ajustadas, ao invés de
reportar os coeficientes estimados. Para cálculo das médias,
considera-se para cada termo que não seja de interesse, que seus efeitos
contribuam com peso igual ao inverso do número de níveis. Sendo assim,
com 4 filas e 4 colunas os pesos são 1/4, ou seja, cada nível contribui
com 1/4 do seu efeito estimado. Perceba que isso é exatamente uma média
de efeitos. Apesar da simplicidade, esse tipo de média ficou conhecida
por *lsmeans* (Least Squares Means).

## Avaliação dos pressupostos

```{r}
#-----------------------------------------------------------------------
# Exibe o quarteto fantástico da avaliação dos pressupostos.

par(mfrow = c(2, 2))
plot(m0); layout(1)

```

Os gráficos de resíduos não apresentam evidências para o fuga dos
pressupostos. O gráfico 2-1 (Scale-Location) mostra que a dispersão dos
valores é a mesma independente da média. O gráfico 1-2 (Normal Q-Q)
mostra que os pontos não fogem acentuadamente uma reta, indicando que a
suposição de normalidade dos erros foi atendida. Deve-se considerar que
o número de observações é pequeno, portanto, o reconhecimento de padrões
é muito difícil.

## Inferências

O efeito das variedades é representado pelos coeficientes $\tau_k$ no
modelo estatístico do experimento. Se não existe efeito das variedades,
os valores estimados $\tau_{k}$ serão simultaneamente próximos a zero. A
hipóteses nula de não haver efeito é representada por

$$
  \text{H}_{0}: \tau_k = 0, \text{para todo}\,k.
$$

Essa hipótese é avaliada pelo estatística F do quadro de análise de
variância.

```{r}
anova(m0)
```

Pelo quadro, existe efeito das cultivares ($p<0.05$), ou seja, elas não
apresentam a mesma produção média. Os códigos abaixo retornam os valores
preditos para as cultivares sob efeito do primeiro nível de fila e de
coluna, ou seja, esses são os valores esperados de rendimento para as
cultivares nessas condições. Se outras filas ou colunas forem
consideradas, os valores médios serão diferentes devido à mudança no
valor desses efeitos. No entanto, é importante enfatizar que as
diferenças entre as médias das cultivares permanecerá a mesma,
independente da escolha de fila ou coluna. Portanto, como o interesse
está na diferença entre médias para cultivares, não importa em quais
níveis estão fixados os valores dos demais termos.

```{r}
# Predição das médias das cultivares nos níveis 1 e 1 de fila e coluna.
pred <- data.frame(cult = levels(StorckEg2.3.5$cult),
                   fila = "1",
                   colun = "1")
pred <- cbind(pred,
              as.data.frame(predict(m0,
                                    newdata = pred,
                                    interval = "confidence")))
pred
```

Se por um lado as diferenças de médias de cultivar são as mesmas
qualquer que sejam os níveis dos demais termos, existe uma preferência
para usar o efeito médio ao invés de fixar em um nível qualquer. A
vantagem que as médias ajustadas tem maior precisão quando consideram a
média dos efeitos.

```{r}
suppressMessages(library(multcomp, quietly = TRUE))

# Vetor de pesos para o valor esperado da cultivar A considerando os
# níveis 1 e 1 de fila e coluna.
l1 <- matrix(c(1, 0,    0,    0,    0,    0,    0,    0, 0, 0),
             nrow = 1)
(s1 <- summary(glht(m0, linfct = l1)))

# Vetor de pesos para o valor esperado da cultivar A considerando a
# média dos efeitos de fila e coluna (média dos blocos).
l0 <- matrix(c(1, 0.25, 0.25, 0.25, 0.25, 0.25, 0.25, 0, 0, 0),
             nrow = 1)
(s0 <- summary(glht(m0, linfct = l0)))

# Os erros padrões também são diferentes, assim como as médias.
sapply(list("l1" = s1, "l0"  = s0), function(x) {
    with(x$test, c("Estimate" = coefficients, "Std.Error" = sigma))
})

# Erros-padrões obtidos matricialmente.
# sqrt(l1 %*% vcov(m0) %*% t(l1))
# sqrt(l0 %*% vcov(m0) %*% t(l0))
```

O código acima mostra que ao considerar a médias dos efeitos, o
erro-padrão foi menor. Isso porque usando a média, os efeitos se anulam
e por isso a contribuição para o erro-padrão da estimativa é 0.

```{r}
# IC *individual* de cobertura 95%.
# ic <- confint(glht(m0, linfct = L), calpha = univariate_calpha())
# ic <- as.data.frame(ic$confint)

# IC *global* de cobertura 95%. CUIDADO, essa função demora muito quando
# o número de níveis é grande.
ic <- confint(glht(m0, linfct = L))
ic <- as.data.frame(ic$confint)

names(ic) <- c("fit", "lwr", "upr")

pred <- cbind(cult = pred$cult, ic)
pred

library(latticeExtra)

segplot(cult ~ lwr + upr, centers = fit, data = pred,
        draw = FALSE, horizontal = FALSE,
        xlab = "Cultivares de alho",
        ylab = expression("Rendimento de alho" ~ (t ~ ha^{-1})),
        panel = function(x, y, z, centers, ...) {
            panel.segplot(x = x, y = y, z = z, centers = centers, ...)
            panel.text(x = as.numeric(z), y = centers,
                       label = sprintf("%0.2f", centers),
                       srt = 90, cex = 0.8, adj = c(0.5, -0.5))
        })
```

Por fim, uma representação interessante é colocar as médias ajustadas das
cultivares com alguma presentação de incerteza, como o intervalo de
confiança. No caso, foi usando o intervalo de confiança com cobertura
global de 95%. Os intervalos de cobertura individual são aqueles cuja
probabilidade de conter o parâmetro é, digamos, 5% para cada coeficiente
separadamente.  Já o de confiança global, a probabilidade 5% é a de
todos os intervalos conterem os parâmetros simultaneamente. Esses
intervalos são mais amplos que os de cobertura individual.

## Gerando experimento em DQL

A casualização em um experimento em delineamento quadrado latino parece
não ser simples devido às restrições de que os tratamentos não podem se
repetir na mesma linha nem na mesma coluna. No entanto, gerar esse
delineamento é bem simples, conforme ilustra o código a seguir.

```{r}
qldesign <- function(dim) {
    # dim: escalar inteiro que é a dimensão do QL.
    M <- matrix(1:dim, dim, dim)
    N <- M + (t(M))
    O <- (N %% dim) + 1
    lin <- sample(1:dim)
    col <- sample(1:dim)
    M <- O[lin, col]
    D <- expand.grid(lin = gl(dim, 1), col = gl(dim, 1))
    D$trat <- c(M)
    return(list(M = M, D = D))
}

# Quadrado latino de dimensão 5.
set.seed(2016)
qldesign(dim = 5)
```

## Informações da sessão

```{r}
sessionInfo()
```

<!------------------------------------------- -->

[**labestData**]: https://gitlab.c3sl.ufpr.br/pet-estatistica/labestData
