---
title: "Análise de Experimentos em Delineamento de Blocos Casualizados"
author: "PET Estatística UFPR"
vignette: >
  %\VignetteIndexEntry{Experimentos em Delineamento Inteiramente Casualizado}
  %\VignetteEngine{knitr::rmarkdown}
  %\VignetteEncoding{UTF-8}
---

```{r setup, include=FALSE}
source("_setup.R")
```

## Análise exploratória

Para exemplificação da análise de um experimento em delineamento de
blocos casualizados (DBC), vamos considerar o conjunto de dados
`PimentelEg5.2`.

```{r}
library(labestData)
ls("package:labestData")
```
```{r, eval=FALSE}
help(PimentelEg5.2, help_type = "html")
```

Esse experimento estudou a produção (resposta) de variedades de
batatinha (fator de interesse). O experimento foi instalado em blocos,
muito provavelmente, para controlar para variáveis do ambiente, como a
fertilidade do solo, por exemplo. Além disso, uma vez feita a imposição
dos blocos, todas as demais variáveis de entrada (mão de obra, dia de
colheita, máquinas, etc) devem ser as mesmas para todas as parcelas de
um bloco. Isso significa, por exemplo, que todas as parcelas de um bloco
devem ser colhidadas no mesmo dia e devem ser zeladas (capina,
irrigação) pela mesma pessoa. Lembre-se que a blocagem visa a
uniformidade, ou seja, condições de contorno iguais para todas as suas
parcelas, e por isso as variáveis de entrada precisam ser controladas
também.

No conjunto de dados `PimentelEg5.2`, temos a variável `bloco` e
`variedade`, ambas como fator. Esse é um detalhe importante: quando as
fontes de variação forem de níveis categóricos, elas devem ser variáveis
de classe `factor` no R. É preciso cuidado pois alguns livros usam
números inteiros para representar os níveis de fatores categóricos.

```{r}
#-----------------------------------------------------------------------
# Ler a partir do repositório do labestData.

# url <- paste0("https://gitlab.c3sl.ufpr.br/pet-estatistica",
#               "/labestData/raw/devel/data-raw/PimentelEg5.2.txt")
#
# PimentelEg5.2 <-
#     read.table(file = url, sep = "\t", header = TRUE)

#-----------------------------------------------------------------------
# Análise exploratória.

# Estrutura do objeto.
str(PimentelEg5.2)

# Tabela de frequência para os tratamentos.
xtabs(~variedade + bloco, data = PimentelEg5.2)

# Dados desemplilhados.
t(unstack(x = PimentelEg5.2, form = producao ~ variedade))

library(lattice)

# Para uma melhor exibição dos dadaos, vamos reordenar os níveis
# de cultivar pela média de cada uma delas. Depois vamos ordenar os
# registros no data.frame por bloco/variedade.

# Reordena os níveis.
PimentelEg5.2 <- transform(PimentelEg5.2,
                           variedade = reorder(variedade, producao))

# Reordena os registros.
PimentelEg5.2 <- PimentelEg5.2[
    with(PimentelEg5.2, order(bloco, variedade)), ]

# Diagrama de dispersão.
xyplot(producao ~ variedade, data = PimentelEg5.2,
       groups = bloco, type = "o",
       auto.key = list(corner = c(0.05, 0.95), columns = 1,
                       title = "Bloco", cex.title = 1.1),
       xlab = "Variedades de batatinha (ordenadas)",
       ylab = expression("Produção de batatinha"~(t~ha^{-1})),
       scales = list(x = list(rot = 90)))
```

Como pode ser visto na análise preliminar, o número de níveis de
`variedade` é `r nlevels(PimentelEg5.2$variedade)` e o número de blocos é
`r nlevels(PimentelEg5.2$bloco)`.

No gráfico de dispersão, ordenamos as variedades pela média amostral e as
observações de um mesmo bloco foram ligadas. Note que a relação
sinal-ruído fornece uma evidência visual do efeito de variedade.

As observações de um mesmo blocos não foram ligadas por acaso. Nesse
gráfico é possível ter impressões sob uma suposição do modelo
estatístico: a aditividade dos efeitos.

## Especificação e ajuste do modelo

O modelo estatístico correspondente ao delineamento de blocos
casualizados é

$$
\begin{aligned}
  Y|\text{bloco + variedade}
    &\,\sim \text{Normal}(\mu_{ij}, \sigma^2) \newline
  \mu_{ij} &= \mu + \alpha_{i} + \tau_{j},
\end{aligned}
$$

em que é a variável resposta $Y$, $\alpha_{i}$ é o efeito do bloco $i$,
$\tau_j$ é o efeito da variedade $j$, $\mu$ é a média de $Y$ na ausência
do efeito dos blocos e da variedade. $\sigma^2$ é a variância das
observações ao redor das suas respectivas médias. Note que a média
($\mu$) tem dois índices, um do efeito de bloco e outro para variedade.

```{r}
#-----------------------------------------------------------------------
# Ajuste do modelo.

m0 <- lm(producao ~ bloco + variedade, data = PimentelEg5.2)

# Estimativas dos efeitos. Restrição de zerar primeiro nível.
cbind(coef(m0))

# Aqui tem-se o grupo de coeficientes para cada um dos termos do
# preditor para a média (\mu = 0, \alpha_i = 1, \tau_j = 2).
split(coef(m0), m0$assign)

# Matriz de contrastes sob a retrição zerar primeiro nível.
contrasts(PimentelEg5.2$bloco)
contrasts(PimentelEg5.2$variedade)

# Médias amostrais.
aggregate(producao ~ variedade, data = PimentelEg5.2, FUN = mean)
```

No modelo estatístico do DBC, tem-se dois termos com efeito na média: os
blocos e as variedades, que são os parâmetros com subíndice. Como os
fatores são categóricos, $k-1$ parâmetros são estimados para acomodar o
efeito de cada um ($k$ é o número de níveis). O R por padrão usa a
restrição de zerar o efeito do primeiro nível de cada fator e cada
coeficiente é então a diferença ao mudar do nível de referência para
outro.

O prefixo no nome dos coeficientes vem dos correspondentes termos do
modelo. O elemento `assign` mostra que foi atribuido o mesmo número
inteiro para os coeficientes do mesmo termo.

É possível usar outra restrição ou tipo de contraste. Abaixo foi usado o
contraste que zera o efeito do último nível, padrão de outro software.

```{r}
m1 <- update(m0, contrasts = list(bloco = "contr.SAS"))
split(data.frame(coef(m0), coef(m1)), m0$assign)

# Médias ajustadas de mínimos quadrados (least squares means).
# L <- doBy::LSmatrix(m1, effect = "variedade")
L <- matrix(c(1, 0.25, 0.25, 0.25, 0, 0, 0, 0, 0, 0, 0,
              1, 0.25, 0.25, 0.25, 1, 0, 0, 0, 0, 0, 0,
              1, 0.25, 0.25, 0.25, 0, 1, 0, 0, 0, 0, 0,
              1, 0.25, 0.25, 0.25, 0, 0, 1, 0, 0, 0, 0,
              1, 0.25, 0.25, 0.25, 0, 0, 0, 1, 0, 0, 0,
              1, 0.25, 0.25, 0.25, 0, 0, 0, 0, 1, 0, 0,
              1, 0.25, 0.25, 0.25, 0, 0, 0, 0, 0, 1, 0,
              1, 0.25, 0.25, 0.25, 0, 0, 0, 0, 0, 0, 1),
            byrow = TRUE,
            nrow = nlevels(PimentelEg5.2$variedade),
            dimnames = list(levels(PimentelEg5.2$variedade), NULL))

L %*% coef(m1)
```

O interesse do experimento é estudar o efeito das variedades. No
entanto, no modelo tem-se também o efeito dos blocos, que foram
incluídos para fazer controle local. Uma maneira de representar o efeito
das variedades é calcular as médias ajustadas, ao invés de considerar os
coeficientes estimados. Ajustar no caso é considerar que para cada termo
fora de interesse que os efeitos terão como peso o inverso do número de
níveis. Sendo assim, com 4 blocos os pesos são 1/4, ou seja, cada bloco
contribui com 1/4 do seu efeito. Perceba que isso é exatamente uma média
de efeitos. Apesar da simplicidade, esse tipo de média ficou conhecida
por *lsmeans* (Least Squares Means).

## Avaliação dos pressupostos

Além das suposições de normalidade e homogeneidade de variâncias, no
modelo do DBC tem-se que o efeito dos blocos e das variedades é
aditivo. Ou seja, espera-se que ao mudar de bloco as médias das
variedades sejam deslocadas em igual quantidade. Mas tem situações em
que isso pode não acontecer. Por exemplo, imagine um experimento de
competição de cultivares e que existem blocos pouco férteis e muito
férteis. Pode acontecer que no bloco fértil exista praticamente nunhuma
diferença entre as cultivares já que o ambiente é favorável. No bloco
pouco fértil, por outro lado, as cultivares melhor adaptadas à baixa
fertilidade podem apresentar produção superior. Em outras palavras, nesse
cenário o bloco interagiu com as cultivares pois as diferenças entre
elas foram influenciadas pelos blocos. O modelo estatístico assume
aditividade e, por isso, cabe na hora do planejamento perceber se a
característica blocada (fertilidade) pode influenciar no efeito sendo
estudado (cultivares). Em caso afirmativo, poderia-se procurar uma área
experimental uniforme em fertilidade, de preferência, nesse caso, de
baixa fertilidade para permitir distinguir as cultivares.

```{r}
#-----------------------------------------------------------------------
# Exibe o quarteto fantástico da avaliação dos pressupostos.

par(mfrow = c(2, 2))
plot(m0); layout(1)


```

Nos gráficos de resíduos não apresentam evidências para o fuga dos
pressupostos. O gráfico 2-1 (Scale-Location) mostra que a dispersão dos
valores é a mesma independente da média. O gráfico 1-2 (Normal Q-Q)
mostra que os pontos não fogem de uma reta indicando que a suposição de
normalidade dos erros foi atendida.

O teste de Tukey para não aditividade foi proposto por Tukey em 1949 com
a finalidade de verificar se dois termos tem efeitos aditivos. Não é o
objetivo dessa vinheta entrar em detalhes sobre os fundamentos do teste.

O R conhecemos 3 pacotes com funções para fazer o teste de aditividade
de Tukey: [`agricolae::nonadditivity()`], [`asbio::tukey.add.test()`] e
[`addititivityTests::tukey.test()`]. No entanto, esse teste pode ser
feito sem chamar pacotes, conforme ilustramos abaixo.

```{r}
#-----------------------------------------------------------------------
# Teste da aditividade bloco x tratamento.

X <- model.matrix(m0)
beta <- coef(m0)
a <- m0$assign
aditiv <- X[, a == 1] %*% beta[a == 1] * X[, a == 2] %*% beta[a == 2]

anova(update(m0, . ~ . + aditiv))

# Pacote agricolae possuí função para o teste da aditividade.
# agricolae::nonadditivity(y = PimentelEg5.2$prod,
#                          factor1 = PimentelEg5.2$bloco,
#                          factor2 = PimentelEg5.2$variedade,
#                          df = df.residual(m0),
#                          MSerror = deviance(m0)/df.residual(m0))

```

Pelo resultado do teste não rejeitamos a hipótese de que o efeito de
blocos e variedades são efeitos aditivos.  Para detalhes sobre o teste
da aditividade visite
<http://www.ime.usp.br/~botter/mae327/Blocos/Blocos.pdf>, página 20.

## Inferências

O efeito das variedades é representado pelos coeficientes $\tau_j$ no
modelo estatístico do experimento. Se não existe efeito das variedades,
os valores estimados $\tau_{i}$ serão próximos a zero. A hipóteses nula
de não haver efeito é representada por

$$
  \text{H}_{0}: \tau_j = 0, \text{para todo}\,i.
$$

Essa hipótese é avaliada pelo estatística F do quadro de análise de
variância.

```{r}
anova(m0)
```

Pelo quadro, existe efeito das variedades, ou seja, elas não tem a mesma
produção média. Os códigos abaixo retornam os valores preditos para as
variedades sob efeito do bloco I. Ou seja, esses são os valores
esperados de produção para as variedades cultivadas no bloco I. Se outro
bloco for considerado, os valores médios serão diferentes porque vai
mudar o efeito do bloco. No entanto, é importante enfatizar que as
diferenças entre as médias das variedades é a mesma independente do
bloco considerado. Portanto, como o interesse é na diferença entre
médias, tanto faz o bloco escolhido.

```{r}
# Predição das médias das variades no bloco I.
pred <- data.frame(variedade = levels(PimentelEg5.2$variedade),
                   bloco = "I")
pred <- cbind(pred,
              as.data.frame(predict(m0,
                                    newdata = pred,
                                    interval = "confidence")))
pred$variedade <- reorder(pred$variedade, pred$fit)
pred
```

Se por um lado a escolha do bloco não altera a diferença entre médias,
por outro, existe preferência por considerar não o efeito de um bloco
qualquer mas sim o efeito médio de todos. São duas as principais
vantagens: 1) com o efeito médio dos blocos o erro padrão das médias é
menor e 2) considerando que efeito dos blocos vem de uma distribuição de
probabilidades, usar a média dos efeitos tem uma interpretação
interessante. Por exemplo, se os blocos controlam as variações de
fertilidade do solo, ao considerar a média do efeito dos blocos tem-se a
produtividade médias das variedades ao longo dessas condições de
fertilidade (férteis, normais, ruins). Embora o experimento seja para
estudar a diferença entre as variedades, o pesquisador tem necessidade
de reportar um número que indique, de alguma forma, previsão de
desempenho futuro.

```{r}
suppressMessages(library(multcomp, quietly = TRUE))

# Vetor de pesos para o valor esperado da variedade 1 no bloco I e na
# média dos blocos.
l1 <- matrix(c(1, 0,    0,    0,    0, 0, 0, 0, 0, 0, 0), nrow = 1)
l0 <- matrix(c(1, 0.25, 0.25, 0.25, 0, 0, 0, 0, 0, 0, 0), nrow = 1)

# Os erros padrões também são diferentes, assim como as médias.
summary(glht(m0, linfct = l1))
summary(glht(m0, linfct = l0))

# Erros-padrões obtidos matricialmente.
# sqrt(l1 %*% vcov(m0) %*% t(l1))
# sqrt(l0 %*% vcov(m0) %*% t(l0))

# A prova de que a variância do efeito de bloco não contribuição para a
# variância da média quando se usa a média dos blocos.
round(data.frame("bloco I" = t(l1 %*% vcov(m0)),
                 "média" = t(l0 %*% vcov(m0))), 5)
```

O código acima mostra que ao considerar a médias dos blocos o
erro-padrão foi menor. Isso porque na média dos blocos, os efeitos dos
blocos se anulam e por isso o erro-padrão da estimativa do efeito dos
blocos é 0 e não contribuí pro erro-padrão da estimativa dos efeitos das
variedades.

```{r}
# IC *individual* de cobertura 95%.
# ic <- confint(glht(m0, linfct = L), calpha = univariate_calpha())
# ic <- as.data.frame(ic$confint)

# IC *global* de cobertura 95%. CUIDADO, essa função demora muito quando
# o número de níveis é grande.
ic <- confint(glht(m0, linfct = L))
ic <- as.data.frame(ic$confint)

names(ic) <- c("fit", "lwr", "upr")

pred <- cbind(variedade = pred$variedade, ic)
pred

library(latticeExtra)

segplot(variedade ~ lwr + upr, centers = fit, data = pred,
        draw = FALSE, horizontal = FALSE,
        xlab = "Variedades de batatinha",
        ylab = expression("Produção de batatinha"~(t~ha^{-1})),
        scales = list(x = list(rot = 90)),
        panel = function(x, y, z, centers, ...) {
            panel.segplot(x = x, y = y, z = z, centers = centers, ...)
            panel.text(x = as.numeric(z), y = centers,
                       label = sprintf("%0.2f", centers),
                       srt = 90, cex = 0.8, adj = c(0.5, -0.5))
        })
```

Por fim, uma representação intessante é colocar as médias ajustadas das
variades com alguma presentação de incerteza, como o intervalo de
confiança. No caso, foi usando o intervalo de confiança com cobertura
global de 95%. Os intervalos de cobertura individual são aqueles cuja
probabilidade de conter o parâmetro é $\alpha$ para cada coeficiente
separadamente.  Já o de confiança global, a probabilidade $\alpha$ é a
de todos os intervalores conterem os parâmetros simultaneamente. Estes
intervalos são mais amplos que os de cobertura individual.

## Gerando experimento em DBC

A casualização em um experimento em delineamento de blocos casualizados
é feita dentro de cada bloco. O código abaixo obtém um sorteio
considerando a mesma estrutra do conjunto de dados analisado.

```{r}
replicate(nlevels(PimentelEg5.2$bloco),
          sample(levels(PimentelEg5.2$variedade)))
```

## Informações da sessão

```{r}
sessionInfo()
```

<!------------------------------------------- -->

[**labestData**]: https://gitlab.c3sl.ufpr.br/pet-estatistica/labestData
[`agricolae::nonadditivity()`]: http://www.inside-r.org/packages/cran/agricolae/docs/nonadditivity
[`asbio::tukey.add.test()`]: http://www.inside-r.org/packages/cran/asbio/docs/tukey.add.test
[`addititivityTests::tukey.test()`]: (http://www.inside-r.org/packages/cran/additivityTests/docs/tukey.test
