---
title: "Experimentos em Delineamento Inteiramente Casualizado"
author: "PET Estatística UFPR"
vignette: >
  %\VignetteIndexEntry{Experimentos em Delineamento Inteiramente Casualizado}
  %\VignetteEngine{knitr::rmarkdown}
  %\VignetteEncoding{UTF-8}
---

```{r setup, include=FALSE}
library(knitr)
opts_chunk$set(dev.args = list(family = "Palatino"))
options(width = 68)

library(latticeExtra)
rm(list = ls())
mycol <- c("#E41A1C", "#377EB8", "#4DAF4A",
           "#984EA3", "#FF7F00", "#FFFF33")

## Trellis graphical style.
ps <- list(box.rectangle = list(col = 1, fill = c("gray70")),
           box.umbrella = list(col = 1, lty = 1),
           dot.symbol = list(col = 1, pch = 19),
           dot.line = list(col = "gray50", lty = 3),
           plot.symbol = list(col = 1, cex = 0.8),
           plot.line = list(col = 1),
           plot.polygon = list(col = "gray95"),
           superpose.line = list(col = mycol, lty = 1),
           superpose.symbol = list(col = mycol, pch = 1),
           superpose.polygon = list(col = mycol),
           strip.background = list(col = c("gray80", "gray50")))
trellis.par.set(ps)
## show.settings()

```

**Objetivos**

O delimentos experimentais são fundamentais para vaaliação de hipóteses.

o delineamento inteiramente casualizado é o mais simples dos
delineamentos. Ele estuda apenas uma fontes de variação de interesse e
não tem fonte de variação de controle local. Se a fonte de variação pode
ser a combinação de outras duas ou mais fontes. Quando isso acontece de
termos vários fatores simultâneos, temos um experimento fatorial que
trataremos mais adiante.

O fator pode ser de níveis métricos ou categóricos. As hipóteses são
diferentes.

Essa vinheta assume que o leitor tenha conhecimento prévio de
planejamento e análise de experimentos.

## Contextualização

## Como gerar um DIC

Ordene as unidades experimentais e associe a elas o tratamento
correspondente.

```{r}
k <- 4
r <- 5

sample(gl(k, r))

```

## O modelo estatístico

O modelo estatístico que corresponde aos dados de um experimentos em
delineamento inteiramente casualizado é

$$
\begin{aligned}
  y_{ij} &= \mu + \tau_{i} + e_{ij} \\
  e_{ij} &\sim \text{Normal}(0, \sigma^2),
\end{aligned}
$$

em que $y_{ij}$ é o valor observado da variável resposta na unidade
experimental $j$ do nível $i$, $\mu$ é a média se houver efeito do
tratamento, $\tau_{i}$ é o efeito do nível $i$ e $e_{ij}$ representa um
desvio aleatório proveninente de causas não controladas e que tem
distribuição normal com variância $\sigma^2$.

As letras gregas ($\mu$, $\tau_{i}$ e $\sigma^2$) representam os
parâmetros desconhecidos que serão estimados a partir dos dados.

O modelo também pode ser escrito assim

$$
\begin{aligned}
  y_{ij} &\sim \text{Normal}(\mu_{i}, \sigma^2) \\
  \mu_{i} &= \mu + \tau_{i},
\end{aligned}
$$

## Hipóteses

$$
  H_{0}: \mu_{i} = \mu_{i'} \rightarrow \tau_{i} = 0\,\,\forall\, i
$$

## Tipo de efeito

Fixo ou aleatório?

## Ajuste e Diagóstico

  * Relação média-variância nula ou homocedasticidade
  * Normalidade

```{r}
str(mtcars)
```

## Teste das hipóteses

  * Teste de nulinidade dos efeitos
  * Comparações múltiplas ou contrastes

<!------------------------------------------- -->
