---
title: "Roteiro de Trabalho"
author: "PET Estatística UFPR"
vignette: >
  %\VignetteIndexEntry{Guia de Contribuição e Estilo}
  %\VignetteEngine{knitr::rmarkdown}
  %\VignetteEncoding{UTF-8}
---

```{r setup, include=FALSE}
source("config/_setup.R")
opts_chunk$set(eval = FALSE)
```

Esse documento descreve o roteiro de trabalho no *labestData*, desde a
instalação do software até os passos para inclusão das contribuições. Os
primeiros 4 itens precisam ser feitos apenas uma vez por máquina, as
*milestones* e *issues* são feitos uma vez por obra, enquanto que os
demais procedimentos tem uma base semanal.

## Instalação e Configuração do Git

O
[Git](https://git-scm.com/book/pt-br/v1/Primeiros-passos-No%C3%A7%C3%B5es-B%C3%A1sicas-de-Git)
é um sistema de controle de versão. Para instalar o Git no Linux,
execute no terminal as instruções abaixo.

```sh
# Instalar no Linux (Ubuntu e Mint).
sudo apt-get install git git-core git-man git-gui git-doc \
     ssh openssh-server openssh-client gitk meld -y
```

Para instalar no Windows, baixe o `*.exe` disponível no endereço
<https://git-scm.com/download/win>.

Após instalar, é necessário configurar sua conta com as suas informações
pessoais: nome e email. Execute no terminal do Linux (se Linux) ou no
Git-bash (se Windows), as intruções abaixo substituindo os campos entre
aspas pelas suas informações.

```sh
# Configura informações pessoais.
git config --global user.name "Seu Nome Aqui"
git config --global user.email "seuemail@aqui.com"

# Mostra as configurações feitas.
git config --list
```

Essas instruções escrevem um arquivo oculto na *home* do usuário chamado
`.gitconfig`. Você pode abrir e editar esse arquivo se quiser, inclusive
para incluir atalhos (*aliases*) de comandos, mas tenha cuidado para não
comprometê-lo com erros. Veja um exemplo de arquivo
[`.gitconfig`](https://gitlab.c3sl.ufpr.br/walmes/linux-config/blob/master/dotgitconfig).

## Comunição do Cliente com o GitLab

Depois de instalar o Git é necessário estabelecer comunição com o
servidor do serviço GitLab para que conteúdo (arquivos) seja transferido
entre cliente (computador do usuário) e servidor (computador que hospeda
o GitLab). A autenticação entre as máquinas é baseada em
[chaves](https://www.vivaolinux.com.br/artigo/Conexoes-SSH-sem-senha-facil-e-descomplicado).
Para gerar um par de chaves, execute as instruções abaixo no terminal ou
git-bash, substituindo o email pelo seu. O *prompt* vai pedir para que
você forneça uma *passphrase* mas você pode apenas pressionar ENTER.

```sh
ssh-keygen -t rsa -C "seuemail@aqui.com"
```

No *output* do terminal será informado o endereço do par de arquivos
gerados: `id_rsa` e `id_rsa.pub`. Esse par é único. Abra o arquivo
`id_rsa.pub` do editor de texto e copie o seu conteúdo sem
modificá-lo. Entre em <https://gitlab.c3sl.ufpr.br/profile/keys>, cole o
conteúdo no campo *key* e dê um título no campo *title*. Recomenda-se
que o título informe o computador que contem as chaves (e.g. PC-casa,
notebook, PC-PET). Clique em *Add key* para concluir.

Para finalizar, teste se a autenticação está sendo feita. Execute no
terminal ou git-bash a instrução abaixo.

```sh
# Testa a comunição entre cliente (você) e servidor (GitLab).
ssh -T git@gitlab.c3sl.ufpr.br
```

Se for retornado um *Welcome*, então procedimento realizado com
sucesso. Importante: Sempre que você executar o comando que gera as
chaves, novas chaves serão geradas e você terá que substituir as chaves
cadastradas anteriormente (a menos que você gere em outro diretório ou
faça backup).

## Instalar os Pacotes `devtools` e `roxygen2`

O desenvolvimento do pacote *labestData* é baseado no uso do pacote
`devtools` com a documentação escrita no formato `roxygen2`.

Para instalar esses pacotes, execute em uma sessão R os códigos abaixo.

```{r}
install.packages(c("devtools", "roxygen2"),
                 dependencies = TRUE
                 repos = )
```

O `devtools` tem dependências do sistema operacional. Se a sua
instalação no Linux não der certo, leia o output no console que
normamente é indicado lá o que não foi encontrado. Normalmente basta
instalar as "libs" abaixo.

```
sudo apt-get install libcurl4-openssl-dev libssl-dev
```

Depois de instalar, tente carregar os dois pacotes.

```{r}
library(devtools)
library(roxygen2)
```

## Clonar o Repositório do LabestData

Para trabalhar no *labestData* você precisa ter uma cópia do
repositório. Abre o terminal ou git-bash em um diretório para fazer uma
cópia do *labestData* dentro dele. O comando `cd` (*change directory*)
muda de diretórios. Além disso, você pode clicar com o botão direito do
mouse no espaço em branco do navegador de arquivos (Nautilus ou Windows
Explorer) e clicar em *Open in Terminal* ou *Open gih-bash here* para
abri-los no diretório exibido pelo navegador de arquivos.

Para clonar o repositório, execute as instrução abaixo.

```sh
# Clona o repositório do labestData.
git clone git@gitlab.c3sl.ufpr.br:pet-estatistica/labestData.git
```

Agora com a cópia, você pode explorar o projeto e fazer contribuições ao
mesmo. Os comandos Git abaixo vão fazer um tour pelo labestData.

```sh
# Mostra o diretório atual.
pwd

# Move para o diretório recém clonado do labestData.
cd labestData/

# Mostra o estado do repositório.
git status

# Exibe todos os ramos presentes. Com asterisco é o ramo atual.
# Sem argumentos equivale a -l (local), -r (remotes), -a (all).
git branch
git branch -l
git branch -r
git branch -a

# Mostra o log (histórico) do projeto. Pressione q para sair.
git log
git log --oneline

# Abre a aplicação gitk para navegar no projeto.
gitk
```

## Criar *Milestone*

Toda obra no *labestData* é uma *milestone*. A tradução literal é pedra
de milha. A *milestone* na realidade é a definição de uma meta. Uma
*milestone* é um coletivo de *issues*. *Issue* é um assunto ou
tópico. No projeto *labestData*, *issue* é a definição do trabalho de
uma semana. Portanto, uma *milestone* é uma obra, e os *issues* dessa
*milestone* são fragmentos dessa obra que serão trabalhados cada um em
uma semana.

Para criar uma *milestone*, acesse
<https://gitlab.c3sl.ufpr.br/pet-estatistica/labestData/milestones> e
clique em *New Milestone*. Preencha o campo descrição com detalhes da
obra, como título, autores, ano, editora. Visite as *milestones* já
criadas para ver exemplos.

## Criar *Issues*

Dentro da *milestone* recém criada, clique em `New Issue` para criar os
*issues*. Na descrição dos *issues* indique com detalhes o trabalho a
ser feito naquele *issue*. Por exemplo, indique a tabela/página dos
conjuntos de dados a serem incluídos com esse *issue*.  Ao criar o
*issue* escolha uma *label* condizente com o tema da obra.

Cada *issue* deve ter conteúdo programado para uma semana de
desenvolvimento. Pela experiência adquirida, isso equivale à 2 tabelas
grandes (maior que meia página) ou 5 tabelas médias (até 10 linhas) ou 8
tabelas pequenas (como tabelas de contigência). Lembre-se, o custo maior
de tempo está muitas vezes na documentação do conjunto de dados do que
na digitação dos mesmos.

O ideal é que toda a obra seja fragmentada em *issues* dentro da
*milestone* no início do período de desenvolvimento do projeto. Isso é
fundamental para o planejamento individual e coletivo dos
desenvolvedores do projeto.

Você pode nagegar pelos *issues* do projeto em
<https://gitlab.c3sl.ufpr.br/pet-estatistica/labestData/issues>. É
possível aplicar filtros para o autor, *milestone* ou *label*. Perceba
que todas as *issues* tem um número único. Esse número será usado como
parte do nome dos *branches* de desenvolvimento.

## Criar Ramo para Desenvolvimento

Agora que a obra já possui *milestone* e *issues* com seus respectividos
números, vamos criar ramos para inclusão das contribuições previstas no
*issue*.

O *branch* de desenvolvimento é autor numerado, ou seja, composto pelo
nome do autor e número do *issue* (e.g. `walmes159`). Esse ramo é sempre
extraído do *branch* `baby`, que tem apenas o conteúdo mínimo
necessário. Antes, no entanto, é recomendado incorporar possível
atualizações no `baby`. Os comandos abaixo ilustram isso.

```sh
# Muda para o ramo baby.
git checkout baby

# Atualiza para incorporar possíveis atualizações feitas.
git pull origin baby

# Cria um ramo a partir do baby.
git checkout -b seunome123

# Mostra o ramo atual. Deve estar com asterisco o seunome123.
git branch
```

O ciclo de vida dos ramos de desenvolvimento (ou demanda) é de uma
semana. Ao final de cada semana eles são incorporados ao ramo `devel` e
depois são removidos. Só existem três ramos permanentes: `baby`, `devel`
e `master`.

## Adicionar Contribuições

Essa parte consiste basicamente em criar 4 arquivos para cada conjunto
de dados: `data-raw/*.txt`, `data/*.rda`, `R/*.R` e
`man/*.Rd`. Considerando que o nome do conjunto de dados seja `dados`,
por simplicidade, teríamos então a seguinte estrutura.

```
labestData/
|-- DESCRIPTION
|-- NAMESPACE
|-- data-raw/
|   `-- dados.txt               1. Digitar os dados e criar arquivo txt.
|-- data/
|   `-- dados.rda               2. Gerar rda com use_data(dados).
|-- R/
|   `-- dados.R                 3. Gerar esqueleto com roxy_data(dados)
`-- man/                           e preencher.
    `-- dados.Rd                4. Gerar documentação com document().
```

Algumas funções foram criadas para auxiliar no desenvolvimento do
*labestData*, como a `roxy_data()`. Elas estão disponíveis no *snippet*
46 do GitLab: <https://gitlab.c3sl.ufpr.br/snippets/46>. Recomenda-se
que você tenha um *script* com os código para trabalhar no *labestData*
e que carrege as funções no *snippet* ao iniciar sua sessão R.

```{r}
# Abre no navegador o snippet 46.
browseURL("https://gitlab.c3sl.ufpr.br/snippets/46/")

# Carrega as funções do definidas no snippet 46.
source("https://gitlab.c3sl.ufpr.br/snippets/46/raw")
```

### Arquivo `txt`

Existem várias maneiras de gerar o arquivo `*.txt` e destacamos três:
digitar na planilha e exportar pela planilha, digitar na planilha e
exportar pelo R, digitar no R e exportar pelo R.

Digitar na planilha e exportar pela planilha
: Consiste em digitar os dados na planilha eletrônica, copiar a região
  com os dados, criar um arquivo `txt` vazio em `data-raw/` e colar o
  conteúdo copiado da planilha dentro. As colunas serão separadas por
  tabulação.

Digitar na planilha e exportar com o R
: Digitar os dados na planilha eletrônica, copiar a região com os dados,
  carregar pelo R com `read.table("clipboard", header = TRUE, sep =
  "\t")`. Depois escrever em `data-raw/` com a função `write2txt(dados)`
  (disponível no *snippet* 46).

Digitar no R e exportar com o R
: Digitar os dados com o R usando `scan()` ou `edit()` e exportar com a
  função `write2txt(dados)`. Essa opção é bastante vatajosa quando você
  tem dados com estrutura regular, como os de experimentos
  planejados. Você pode criar as estruturas com `expand.grid()` e então
  só digitar a variável resposta.

### Arquivo `rda`

O arquivo `rda` pode ser gerado com a função `use_data()` do pacote
`devtools`.

```{r}
# Gera o arquivo dados.rda no diretório data/.
use_data(dados)
```

Depois de criar o arquivo `rda`, você deve remover esse objeto do da
memória e carregar o *labestData* com `load_all()`. Esse é momento de
experimental o conjunto de dados para ver se ele não tem erros.

```{r}
# Remove o objeto "dados" da memória.
rm("dados")

# Carrega os objetos do labestData. Isso vai carregar o dados.
load_all()

# Objetos do labestData.
ls("package:labestData")

# Mostra a estrutura do objeto.
str(dados)
```

### Arquivo `R`

O arquivo R vai conter a documentação do conjunto de dados escrito no
formato definido pelo pacote
[`roxygen2`](http://kbroman.org/pkg_primer/pages/docs.html).  Esse
formato será transcrito para o formato oficial de documentação R, cuja
extensão de arquivo é `Rd` (*R documentation*), e se assemelha aos
textos LaTeX.

Para gerar o arquivo R com a documentação começada, execute a função
`roxy_data()` definida no *snippet*.

```{r}
# Cria o arquivo dados.R no diretório R/.
roxy_data(dados)
```

A função `roxy_data()` vai criar o arquivo com parte da documentação
preenchida. Abra o arquivo e complete com as informações restantes.

### Arquivo `Rd`

O arquivo `Rd` é gerado automaticamente, a partir do arquivo R, pela
função `document()` do *devtools*. A função `check_man()` verifica se
existe problemas com a documentação gerara, como campos mal formados ou
inexistentes.

```{r}
# Gera a documentação dados.Rd em man/.
document()

# Verifica se a documentação não contém erros.
check_man()
```

### Resumo com Comandos

```{r}
# Carrega as funções do definidas no snippet 46.
source("https://gitlab.c3sl.ufpr.br/snippets/46/raw")

# Carregar os dados no txt (opção 1).
dados <- read.table("data-raw/dados.txt", header = TRUE, sep = "\t")

# Carregar os dados da área de transferência (opção 2).
dados <- read.table("clipboard", header = TRUE, sep = "\t")

# IMPORTANT: Use esses dados para ver se estão corretos.

library(devtools)

# Cria o txt no diretório data-raw/.
write2txt(dados)

# Criar o rda no diretório data/.
use_data(dados)

# Remover ele do workspace.
rm("dados")

# Carregar o labestData em desenvolvimento.
load_all()

# Exibe o nome dos objetos do pacote.
ls("package:labestData")

# Mostra estrutura dos dodos.
str(dados)

# Cria o arquivo com a documentação parcialmente preenchido.
roxy_data(dados)

# Abrir o arquivo R gerado no diretório R/ e editar.

# Gera o arquivo Rd no diretório man/.
document()

# Busca por erros na documentação gerada.
check_man()

# Mostra o diretório em forma de árvore.
dirtree("../")
```

## Verificar

Depois de adicionados os 4 arquivos referentes ao conjunto de dados, é
necessário fazer uma verificação integral do pacote. Caso erros tenham
sido introduzidos, nessa fase serão indenficados para serem corrigidos
antes de serem enviados para o repositório remoto. Procure sempre subir
para o repositório remoto contribuições estáveis.

```{r}
# Verificação integral. Gera manual mas não as vinhetas. Resultados
# ficam em diretório ao lado do atual.
check(manual = TRUE, vignettes = FALSE, check_dir = "../")

# Cria o arquivo comprimido (zip, tar.gz) para distribuição do pacote.
build(manual = TRUE, vignettes = TRUE)
```

## Orientações de uso do Git

O recurso que mais o desenvolvedor vai usar do Git e que é permanente no
projeto é o *commit*. Por isso, é importante fazer o *commit* de forma
correta para tirarmos ainda mais vatagem desse incrível recurso. Algumas
[diretrizes para fazer *commits*](https://git-scm.com/book/pt-br/v1/Git-Distribu%C3%ADdo-Contribuindo-Para-Um-Projeto#Diretrizes-de-Commit)
são dadas na página oficial do mesmo. Destacaremos as mais relevantes
para o *labestData*.

Faça *commits* de mudanças completas
: Apenas faça *commits* de arquivos para unidades completas de algo. Por
  exemplo, não faça *commit* de um texto com frases incompletas, não
  faça commmit de uma função cujo código não foi terminado de escrever.

Faça *commits* pensando que vai precisar revertê-los
: Antes de fazer um *commit*, imagine que vai precisar revertê-lo,
  voltar para o instante antes de fazê-lo. Existe um jeito melhor de
  agrupar mudanças que seja melhor para o caso de precisar retroceder?
  Se sim, faça o agrupamento de mudanças para um *commit* com isso em
  mente.

Use uma mensagem curta e apropriada
: Prefira mensagens curtas e acertivas. Elas devem em poucas palavras
  permitir se lembrar ou advinhar o que foi feito. Normalmente mensagens
  que relatam o porquê das modificações são assim. Se um *commit*
  precisar de uma mensagem longa demais, então é porque ele agrupa
  modificações divisíveis.

Use o tempo verbal como se fosse um comando
: Recomenda-se usar o tempo verbal no presente da segunda pessoa
  (ele/ela): faz, corrige, remove, muda, fatora, rescreve, transfere,
  copia, acrescenta, modifica.

Adote o idioma plenamente
: Adotar o idioma plenamente, com palabras acentuadas e sinais de
  pontuação facilita bastante quando for necessário fazer buscas nos
  textos das mensagens pois só existe um jeito certo para a grafia das
  palavras.

## Fazer *Merge Request*

Para fazer *merge request* visite:
<https://gitlab.c3sl.ufpr.br/pet-estatistica/labestData/merge_requests>.
Clique no botão *New Merge Request* para criar um novo MR. Detalhe no
campo descrição todas as contribuições enviadas com o ramo que você
submeteu para a avaliação. Escolha dentre os *mergers* do projeto aquele
que foi designado para você.

Quando o seu MR não for aceito, o *merger* vai deixar descrição das
correções a serem feitas na página do seu MR. Todo MR tem um número
correspondente, como os *issues*. Quando fizer as correções por ele
apontadas, comente na página do MR que o ramo está pronto para
incorporação novamente.

<!------------------------------------------- -->

[**labestData**]: https://gitlab.c3sl.ufpr.br/pet-estatistica/labestData
